【裁判字號】    98,台上,7903
【裁判日期】    981230
【裁判案由】    貪污
【裁判全文】
最高法院刑事判決            九十八年度台上字第七九０三號
上  訴  人  甲○○
            乙○○
上列上訴人等因貪污案件，不服台灣高等法院高雄分院中華民國
九十八年四月十六日第二審更審判決（九十七年度上更(一)字第二
四三號，起訴案號：台灣高雄地方法院檢察署九十五年度偵字第
二五三二七、三０八四八號），提起上訴，本院判決如下：
    主  文
原判決撤銷，發回台灣高等法院高雄分院。
    理  由
本件原判決維持第一審關於依修正前刑法連續犯、牽連犯規定，
從一重論處上訴人甲○○公務員，對於違背職務之行為，期約賄
賂罪刑，及依修正前刑法連續犯規定，論處上訴人乙○○共同連
續非公務員，對於公務員，關於違背職務之行為，行求賄賂罪刑
（量處有期徒刑三年，減為有期徒刑一年六月）部分之判決，駁
回甲○○、乙○○（下稱上訴人等）各該部分在第二審之上訴，
固非無見。
惟查：(一)、原判決理由以乙○○於法務部調查局高雄縣調查站（
下稱調查站）及第一審審理中就有無與甲○○達成期約賄賂之證
述雖有不符情形，但經審酌其於調查站時之陳述，因距案發時間
較近，尚未警覺甲○○將遭檢察官起訴或法院判刑，且其與甲○
○彼此間亦無勾串或討論情事，內心較無顧忌，具有較可信之特
別情況，說明乙○○於調查站中之陳述，依刑事訴訟法第一百五
十九條之二規定，對甲○○自具有證據能力（見原判決第四頁第
一行至第十三行）。然刑事訴訟法第一百五十九條之二所謂「其
先前之陳述具有較可信之特別情況，且為證明犯罪事實存否所必
要者，得為證據」，必其先前之陳述經證明具有較可信之特別情
況始可，不得單憑調查站調查時距案發時間較近，或較無與被告
勾串情事，即逕謂於調查站之陳述較為可採，否則將造成因調查
站詢問之時間順序通常在先，該審判外陳述之證據價值，反優於
審判中經具結、詰問等程序所為陳述之不當結果。又證人內心有
無顧忌，乃其內在之主觀條件，何能視為外部之客觀情況，而具
有審酌該警詢中陳述特信性之依據，原判決亦未進一步闡述論析
。原審就此部分所為之論述，於法自難謂合。(二)、科刑之判決書
，須將認定之事實於事實欄內詳為記載，然後於理由內說明其所
憑之依據及認定之理由，使事實與理由兩相一致，方為適法；倘
事實之記載與理由之敘述不相符合，是為理由矛盾，其判決為當
然違背法令。原判決事實欄係記載：「緣政府對漁船用柴油提供
補貼……故漁船用柴油之買入價格低於一般市售柴油價格。乙○
○……認為將漁船用柴油販賣至市面上有利可圖，乃意圖從事盜
賣漁船用柴油，即以漁船出海捕魚之名義，向加油站購入較低廉
之漁船用柴油後，將漁船用柴油裝載於改裝之舢舨上，運送至高
雄縣茄萣鄉情人碼頭岸邊，再透過私自埋設之暗管將柴油輸送至
停靠岸邊之油罐車內，轉運至地下油行轉售謀取暴利……然因上
開運輸漁船用柴油之路徑尚須行經行政院海岸巡防總署南部地區
巡防局興達漁港安檢所（下稱興達港安檢所），乙○○復向甲○
○表示欲行賄興達港安檢所所長李祥誠，甲○○為確保其可得之
賄賂，乃與乙○○共同基於對依據法令從事公務之人員，關於違
背職務行為行求之概括犯意聯絡，於民國九十五年五月底某日，
由甲○○出面邀約李祥誠在茄萣鄉『威成ＫＴＶ』見面，李祥誠
到場後，乙○○即向李祥誠表示將從事盜賣、運輸漁船用油之工
作，希以不詳之代價行求李祥誠，作為其不為查緝之對價，李祥
誠當場拒絕，隨即離席。乙○○仍不死心，再於同年五月底某日
，透過甲○○邀約李祥誠在茄萣鄉『華榮海產店』用餐，乙○○
再以每月新台幣（下同）二十萬元之代價行求李祥誠，作為其不
查緝盜賣、運輸漁船用柴油對價，雖有甲○○在場陪同助勢，惟
李祥誠仍未同意」等情（見原判決第二頁第二行至第三頁第九行
），亦即認定上訴人等共同於九十五年五月底某日，由甲○○第
一次邀約李祥誠在「威成ＫＴＶ」見面時，乙○○就以不詳之代
價向李祥誠行求，作為李祥誠不查緝其盜賣、運輸漁船用柴油之
對價。但理由內則僅引用證人李祥誠於偵查時證稱：「（你共與
甲○○吃過幾次飯？）吃過二次，見過三次面，一次在『威成Ｋ
ＴＶ』，一次在『華榮餐廳（海產店）』。第一次在場有甲○○
及他小老婆張碧雲及幾位漁民，他說帶老婆在那裡吃飯，說要介
紹我們認識，我就過去十分鐘就離開，因案件需要協調，第二次
在場有甲○○、乙○○及幾位年輕人，乙○○向我行求」、「（
乙○○如何向你行求？）他說希望我讓他在裡面做盜賣漁船用油
，他每月說給我二十萬元規費，我說不可能，後來我就離開」，
於原審更審前陳稱：「（你印象中是否有人在你吃飯的時候，向
你提到每個月要給你規費，希望通融，要你放水？）就是在華榮
（海產店）那次……我聽到後覺得很敏感，我當場就拒絕」、「
（他向你講何內容？）看我能不能夠讓他在港區裡面載運漁業用
油，一個月要給我所謂規費二十萬元」；及乙○○於調查站供稱
：「我告訴甲○○，要去跟海巡署李祥誠接洽，看他一艘船要抽
多少佣金，我們照樣付給他，甲○○認同我的看法，所以說李董
（指李祥誠）也是要接（洽）」、「（你及甲○○是否曾與李祥
誠談及盜賣漁船用油抽取佣金賄款之事？）我印象中約在九十五
年四、五月間，我開始從事販賣漁船用油時，我透過甲○○約『
小吳』，並要『小吳』約李祥誠在興達港旁之『威成ＫＴＶ』見
面……我先向李祥誠表示，我及甲○○都知道當時在茄萣鄉已有
『小吳』、『阿源』、『五百仔』等人在從事販賣漁船用油的事
情，並且表示我也有意思要從事販賣漁船用油的事情，而李祥誠
除說『他會先問小吳外』，並無其他表示，而甲○○也沈默不語
，當時我感覺到李祥誠不答應讓我做，而甲○○也使不上力讓我
做。過不久，我再次要甲○○約李祥誠出來，某日晚間六、七點
左右，我、甲○○、李祥誠等人約在『華榮海產店』吃飯……我
問李祥誠到底可不可以讓我做賣漁船用油的事情，李祥誠說找『
小吳』，意思不讓我做，李祥誠就先行離開」，於偵查時供陳：
「我認識李祥誠，在九十五年五月間透過甲○○在『威成ＫＴＶ
』見面認識，因當時我想仲介盜賣漁船用油，必須疏通海巡署的
關係，因此我透過被告（上訴人）甲○○打電話約李祥誠見面…
…我當場向李祥誠表示，茄萣鄉有人在從事漁船用油的事情，而
且受到海巡署的包庇，若所長同意的話，我也想仲介盜賣漁船用
油，但他當場拒絕，後來我於同月間，再次透過甲○○約李祥誠
到『華榮海產店』，當天李祥誠到場後，只待了一、二分鐘，便
向甲○○表示有公事，要先離開」；暨甲○○於第一審中供述：
「乙○○有意思要引進油蟲業者，叫我找李祥誠去疏通……所以
我幫乙○○約李祥誠……總共約了二次，一次在九十五年的五月
間，另一次也是在九十五年的五月底，這兩次都是在乙○○向我
說要給我分紅十元之後」各等語，資為其論罪依據（見原判決第
八頁末二行至第十一頁第十七行）。然依上訴人等及李祥誠之前
開陳述，其等雖前後於九十五年五月底，在「威成ＫＴＶ」及「
華榮海產店」見過二次面，且第二次在「華榮海產店」見面時，
乙○○曾以每月給付二十萬元規費，行求李祥誠不查緝其盜賣、
運輸漁船用油之行為，但第一次在「威成ＫＴＶ」碰面時，乙○
○似僅向李祥誠提及已有他人在茄萣鄉盜賣漁船用油，其亦有意
販賣等事項，並未就其盜賣、運輸漁船用油行為，冀免遭興達港
安檢所人員查緝，而以不詳之代價向李祥誠行求，是此部分事實
之記載與理由之敘述，即不盡一致。究竟此部分實情為何？關乎
事實之認定與法律之適用，自應詳予查明。原審未進一步予以究
明，並於理由內為必要之敘述，遽行判決，亦難認為適法。又第
三審法院應以第二審判決所確認之事實為判決基礎，刑事訴訟法
第三百九十四條第一項前段定有明文。原判決上述之違背法令，
影響於事實之確定，本院無可據以為裁判，仍應將原判決撤銷，
發回原審法院更為審判。原判決理由說明上訴人等不另為無罪諭
知部分，基於審判不可分原則，併予發回。
據上論結，應依刑事訴訟法第三百九十七條、第四百零一條，判
決如主文。
中    華    民    國  九十八  年   十二   月   三十   日
                      最高法院刑事第六庭
                          審判長法官  謝  俊  雄
                                法官  陳  世  雄
                                法官  魏  新  和
                                法官  吳  信  銘
                                法官  徐  文  亮
      本件正本證明與原本無異
                                      書  記  官
中    華    民    國  九十九  年    一    月    五    日
                                                Ａ

司法院資訊處製作；財團法人民間司法改革基金會備份。
